臺灣高等法院高雄分院刑事判決　　　 100年度上訴字第1761號
上　訴　人
即　被　告　陳俞華
選任辯護人　林祺祥律師
上列上訴人因毒品危害防制條例案件，不服臺灣高雄地方法院10
0 年度訴字第704 號中華民國100 年9 月30日第一審判決（起訴
案號：臺灣高雄地方法院檢察署99年度偵字第36780 號），提起
上訴，本院判決如下：
    主  文
原判決撤銷。
陳俞華犯販賣第三級毒品罪，處有期徒刑參年。未扣案之販賣毒
品所得新臺幣壹仟元沒收，如全部或一部不能沒收時，以其財產
抵償。
    事  實
一、陳俞華明知愷他命（Ketamine，俗稱K 他命，下稱愷他命）
    係毒品危害防制條例第2 條第2 項第2 款所規定之第三級毒
    品，非經許可，不得販賣、轉讓、施用或持有。惟其早有施
    用愷他命惡習，於任職之「老四川巴蜀麻辣燙」中華店（址
    設高雄市前金區○○○路23號之6 ，下稱老四川中華店）時
    ，曾施用愷他命被該店實習生即少年裴○宏（民國〈下同〉
    83年4 月生，年籍資料見卷內密封資料，起訴書誤載為「斐
    ○宏」）發現，裴○宏因好奇而欲施用愷他命，乃央求陳俞
    華幫忙調貨。陳俞華見有利可圖，竟意圖營利，基於販賣第
    三級毒品愷他命之犯意，於99年2 月8 日凌晨1 、2 時許，
    以不詳電話聯絡真實姓名年籍不詳、綽號「小五」之成年男
    子，以新臺幣（下同）500 元之價格，向「小五」購買重量
    不詳之愷他命1 包，由「小五」攜至位在高雄市○○區○○
    街51號之「明星釣蝦場」交付陳俞華，旋由陳俞華於該釣蝦
    場內將該包愷他命交付裴○宏，裴○宏則於數日後，在老四
    川中華店交付價金1,000 元予陳俞華。嗣經警循線查獲上情
    。
二、案經高雄市政府警察局移送臺灣高雄地方法院檢察署檢察官
    偵查起訴。
    理  由
壹、程序方面
一、按被告以外之人，於審判外之言詞或書面陳述，除法律有規
    定者外，不得作為證據；又被告以外之人（包括證人、鑑定
    人、告訴人、被害人及共同被告等）於檢察事務官、司法警
    察官或司法警察調查中所為之陳述，與審判中不符時，其先
    前之陳述具有較可信之特別情況，且為證明犯罪事實存否所
    必要者，得為證據，刑事訴訟法第159 條第1 項、第159 條
    之2 分別定有明文。是被告以外之人於司法警察（官）調查
    中所為之陳述，依刑事訴訟法第159 條第1 項規定，係屬傳
    聞證據，原則上無證據能力，惟如該陳述與審判中不符時，
    其先前之陳述具有較可信之特別情況，且為證明犯罪事實存
    否所必要者，依同法第159 條之2 規定（即刑事訴訟法第15
    9 條第1 項所指之「除法律有規定者外」），始例外認為有
    證據能力。如該陳述與審判中相符時，因該陳述並不符合刑
    事訴訟法第159 條之2 有關傳聞例外之規定，故不得作為認
    定本案犯罪事實有無之證據。此時，當以其於審判中之陳述
    作為證據。本件被告及辯護人認證人裴○宏於警詢中所為之
    陳述，無證據能力，且因證人裴○宏上開警詢中之陳述，核
    與審判中之陳述相符。是依上開說明，證人裴○宏上開警詢
    中之陳述，並無傳聞證據例外之情形，應無證據能力。
二、次按被告以外之人於偵查中向檢察官所為陳述，除顯有不可
    信之情況者外，得為證據，刑事訴訟法第159 條之1 第2 項
    定有明文。偵查中對被告以外之人所為之偵查筆錄，或被告
    以外之人向檢察官所提之書面陳述，性質上均屬傳聞證據。
    惟現階段刑事訴訟法規定檢察官代表國家偵查犯罪、實施公
    訴，依法其有訊問被告、證人及鑑定人之權，證人、鑑定人
    且須具結，而實務運作時，檢察官偵查中向被告以外之人所
    取得之陳述，原則上均能遵守法律規定，不致違法取供，其
    可信度極高。是被告以外之人前於偵查中已具結而為證述，
    除反對該項供述得具有證據能力之一方，已釋明「顯有不可
    信之情況」之理由外，不宜即遽指該證人於偵查中之陳述不
    具證據能力。本件證人裴○宏偵查中之陳述部分，既經具結
    ，尚無證據證明顯有不可信之情況，且經檢察官聲請到庭接
    受詰問，賦予被告及辯護人反對詰問之機會，依上開說明，
    證人裴○宏於偵查中之陳述有證據能力。
三、另按被告以外之人於審判外之陳述，雖不符刑事訴訟法第15
    9 條之1 至第159 條之4 等4 條之規定，然若當事人於審判
    程序中同意作為證據，法院審酌該言詞陳述或書面陳述作成
    時之情況，認為適當者，亦得為證據；又當事人、代理人或
    辯護人於法院調查證據時，知有刑事訴訟法第159 條第1 項
    不得為證據之情形，而未於言詞辯論終結前聲明異議者，視
    為有前項之同意，同法第159 條之5 定有明文。本判決所引
    之被告以外之人於審判外之言詞或書面陳述，除上開部分外
    ，檢察官、被告及辯護人於本院準備程序中均明示同意有證
    據能力（見本院卷第25頁），且於本院言詞辯論終結前，既
    均知有上開傳聞證據情事，惟均未聲明異議。本院審酌各該
    證據並非違法取得，與待證事實具關聯性，證明力亦非明顯
    過低等情，認以之作為證據使用係屬適當，依刑事訴訟法第
    159 條之5 規定，均適當作為本案之證據。
貳、實體方面
一、訊據上訴人即被告陳俞華固坦承於99年2 月8 日凌晨，持電
    話聯絡「小五」，以500 元之價格向「小五」購買愷他命1
    包，由「小五」在明星釣蝦場交付愷他命1 包後，隨即於同
    日凌晨2 時許，在該處將愷他命1 包交付裴○宏。然否認有
    何販賣愷他命之犯行，辯稱：伊在明星釣蝦場交付愷他命予
    裴○宏時，裴○宏當場交付500 元，伊並未賺取任何差價云
    云。
二、經查：
  (一)被告於99年2 月8 日凌晨2 時許，以1,000 元之價格，在明
    星釣蝦場販賣愷他命1 包予裴○宏，裴○宏於數日後在老四
    川中華店交付價金1,000 元予被告之事實，業據證人裴○宏
    於偵查及原審審理時證述綦詳，並證稱：被告係伊在老四川
    中華店建教實習之指導老師，有一天下班，被告騎機車載伊
    回家，途中被告有將愷他命摻入香菸內點煙吸食，伊因為好
    奇，所以才向被告購買愷他命，被告是在99年2 月8 日向朋
    友調1 包愷他命，當日凌晨2 時許，在釣蝦場交付給伊，當
    日因為錢不夠，所以於隔週上班之某日才拿1,000 元給被告
    ，被告沒有找錢，伊確定係以1,000 元購買愷他命1 包等語
    （見偵卷第11至12頁、原審訴字卷第17至20頁）。參以被告
    於警詢及原審審理中供稱：裴○宏在老四川中華店實習，由
    伊負責帶領裴○宏學習，伊曾於下班時騎機車載裴○宏回家
    ，本案之愷他命係裴○宏央求伊代為購買，伊與裴○宏沒有
    任何仇恨或財務糾紛等語（見警卷第2 、3 頁、原審訴字卷
    第38頁），核與證人裴○宏上揭證述其2 人之關係及證人裴
    ○宏請求被告代購愷他命等情均相符，足見其2 人關係友好
    ，且被告在上揭明星釣蝦場確有交付凱他命1 包予裴○宏無
    訛；證人裴○宏復於原審審理時證稱：當初不知道在釣蝦場
    向被告拿愷他命是如此嚴重之事等語（見原審訴字卷第17頁
    反面）。益徵證人裴○宏於案發後業已明瞭交易毒品之嚴重
    性，且被告既已冒險為其購買毒品，證人裴○宏實無藉詞誣
    陷對其有指導及接送恩情之被告，而於偵查乃至於原審審理
    時迭次一致證稱向被告購買1,000 元之愷他命，及於老四川
    中華店交付價金之必要。再者，檢察官及辯護人對於上揭事
    實，不論在偵查或原審審理時均詳細對證人裴○宏予以訊問
    或詰問，甚或要求證人裴○宏再次確定交付之金額究係若干
    ，在此種情況下，證人裴○宏當無不知上揭事項為本案之關
    鍵所在，對於被告成罪與否關係甚大；且若證人裴○宏無法
    確定交付現金之數額及地點，其大可證述已不復記憶，或表
    示無法確定交付之金額及地點，何須虛偽證述陷害被告，招
    致被告之不諒解及承擔偽證之責？況證人裴○宏僅向被告購
    買1 次毒品，情況較為單純，衡情應無誤記交易金額及付款
    地點之可能，是證人裴○宏上開證詞應堪採信。被告所辯僅
    收受500元云云，應屬卸責之詞。
  (二)證人陳彥儒於原審審理雖證稱：被告與裴○宏在釣蝦池旁廁
    所處交易毒品，伊當時還在釣蝦，看見被告交付1 包白白的
    東西給裴○宏，裴○宏當場從口袋拿出紙鈔，數了5 張100
    元鈔票交給被告，被告當場又數了1 次。伊確實看見裴○宏
    交付500 元予被告云云。惟被告於原審審理時供陳其學歷為
    高職畢業，在老四川中華店擔任廚師，月薪3 萬餘元等語（
    見原審訴字卷第40頁）。依其學歷、職業及收入，可認其為
    具有通常智識能力之成年人，應無不知交易毒品刑責甚重，
    及毒品交易為避免遭人發覺或為警查獲，常以速戰速決並選
    擇在隱蔽處所完成交易之常情，其竟在明星釣蝦場之公眾得
    出入營業場所，於有他人在旁情況下，公然交易毒品，已屬
    大膽；是否會在交易毒品之同時，先由證人裴○宏從口袋取
    出現金點鈔後，將5 張百元鈔票交付被告，再由被告清點一
    次確認金額無誤才收下，已非無疑。再者，如證人裴○宏確
    實在場點鈔，則區區5 張紙鈔，數量不多，亦非數千或數萬
    元以上之交易，被告與裴○宏既近在咫尺，親見裴○宏當場
    點鈔確認後，何須再點鈔1 次，而拉長毒品交易時程，徒增
    遭人發覺或舉報之風險？又被告於99年10月19日警詢時，經
    由員警之訊問，業已知悉證人裴○宏指證其販賣1,000 元之
    愷他命予證人裴○宏，如證人陳彥儒確實親眼目睹證人裴○
    宏在明星釣蝦場交付500 元予被告，則關於此有利於被告之
    重大事項，被告應可即時向承辦員警表示有此證人可資詢問
    ；或於警詢結束後，收受檢察官開庭通知後，即刻向檢察官
    聲請傳訊證人陳彥儒，何需延至同年12月21日檢察官訊問時
    ，始由辯護人以口頭表示有證人陳彥儒可證裴○宏在釣蝦場
    交付被告500 元乙事？況依證人陳彥儒於原審審理時之證述
    及所繪釣蝦池之相對位置圖（見原審訴字卷第27頁）觀之，
    被告與證人裴○宏交易毒品時，證人陳彥儒係面對釣蝦池釣
    蝦，被告位在其左方約4 、5 公尺處，證人裴○宏則在被告
    左前方，是證人陳彥儒既在該處面對釣蝦池釣蝦，衡情若無
    特別情事，其應專注於釣蝦池中是否已有蝦子吃餌可以釣起
    之事，是否會將目光朝向幾乎與其成一直線之被告處，並持
    續分心觀看被告與證人裴○宏，從被告交付毒品予證人裴○
    宏、證人裴○宏點鈔、被告收鈔及點鈔之種種舉動，實非無
    疑。是證人陳彥儒上揭有利於被告之證述，尚難採信。
  (三)綜上所述，被告所辯不足採信。從而，本件被告販賣第三級
    毒品犯行，事證明確，應依法論科
三、政府為杜絕毒品氾濫，再三宣導民眾遠離毒品，媒體報導既
    深且廣，對於禁絕毒品之政策，應為民眾所熟悉。且政府對
    於查緝施用、轉讓及販賣毒品無不嚴格執行，而販賣毒品罪
    係重罪，若無利可圖，衡情一般持有毒品者，當不致輕易將
    持有之毒品交付他人。況且，販賣毒品乃違法行為，非可公
    然為之，且有其獨特之販售路線及管道，亦無公定之價格，
    復可任意增減其分裝之數量，而每次買賣之價量，亦可能隨
    時依市場貨源之供需情形、交易雙方之關係深淺、資力、對
    行情之認知、可能風險之評估、查緝是否嚴緊，及購買者被
    查獲時供述購買對象之可能性風險評估等諸般事由，而異其
    標準，非可一概而論，是販賣之利得，誠非固定，除經坦承
    犯行或價量均達到明確外，委難察得實情，但販賣毒品係重
    罪，若無利可圖行為人應無甘冒被查緝法辦重刑之危險，平
    白無端義務為該買賣毒品之工作，是其販入之價格必較售出
    之價格低廉而有從中賺取買賣差價牟利之意圖及事實，應屬
    合理之認定，而縱使販賣之人從價差或量差中牟利方式雖異
    ，其意圖營利之非法販賣行為仍屬同一。本件被告與證人裴
    ○宏僅係同事關係，並無特別親誼，縱係因受證人裴○宏之
    央求而購入愷他命交予證人裴○宏，惟其係以500 元購得該
    包愷他命，已據其供明在卷，其卻以1,000 元之代價販賣予
    證人裴○宏，亦據證人裴○宏證述屬實，則其於取得該毒品
    後轉手販賣已獲有500 元之差價，其顯有販賣營利之意圖至
    為明確，容非代為購買或幫助施用可比。是被告及辯護人辯
    稱：僅代調毒品或幫助施用毒品，無營利意圖云云，顯與事
    實不符，不足採信。是被告交付凱他命予證人裴○宏，自有
    販賣營利之意圖至明。
四、核被告所為，係犯毒品危害防制條例第4 條第3 項之販賣第
    三級毒品罪。按「成年人對未成年人犯毒品危害防制條例第
    6 條、第7 條、第8 條之罪者，始應依各該條項之罪，加重
    其刑至二分之一，此觀同條例第9 條之規定自明。上訴人販
    賣第三級毒品予少年林○吉部分，不在上揭條例所規定應加
    重其刑之範圍，且亦非屬於兒童及少年福利法第70條第1 項
    （按已於100 年11月30日修正公布為兒童及少年福利與權益
    保障法第112 條第1 項，下同）所規定成年人故意對少年犯
    罪，應加重其刑之範圍，自不能適用該法條對上訴人加重其
    刑」（最高法院95年度台上字第4670號判決參照）。換言之
    ，兒童及少年福利法第70條第1 項前段有關對少年犯罪之加
    重，係對被害人為少年之特殊要件予以加重處罰，必以兒童
    或少年為犯罪行為實施之對象（即以兒童或少年為行為客體
    ，或犯罪客體而言），始克相當。而販賣第三級毒品罪，保
    護者為國民健康之社會法益，其買受人購入施用，僅屬間接
    受害。申言之，其買受人並非犯罪行為直接侵害之對象，亦
    即非直接被害人，縱使販賣予少年，亦與上述法條規範之意
    旨不符，殊難援為加重刑罰之依據，是被告本件犯行，尚不
    得依兒童及少年福利法第70條第1 項規定加重其刑，檢察官
    於原審審理時主張被告之犯行應依兒童及少年福利法第70條
    第1 項規定加重其刑等語，尚有誤會。又按刑法第59條規定
    犯罪之情狀可憫恕者，得酌量減輕其刑，其所謂「犯罪之情
    狀」，與同法第57條規定科刑時應審酌之一切情狀，並非有
    截然不同之領域，於裁判上酌減其刑時，應就犯罪一切情狀
    （包括第57條所列舉之10款事項），予以全盤考量，審酌其
    犯罪有無可憫恕之事由（即有無特殊之原因與環境，在客觀
    上足以引起一般同情，以及宣告法定低度刑，是否猶嫌過重
    等等），以為判斷（最高法院95年度臺上字第6157號、88年
    度臺上字第1862號意旨參照）。而毒品危害防制條例第4 條
    第3 項之法定最低刑度（除併科罰金刑部分外）為「5 年以
    上有期徒刑」，刑度可謂重大。然同為販賣第三級毒品之人
    ，其原因動機不一，犯罪情節未必盡同，或有大盤毒梟者，
    亦有中、小盤之分，甚或僅止於吸毒者友儕間為求互通有無
    者亦有之，其販賣行為所造成危害社會之程度自屬有異，法
    律科處此類犯罪，所設之法定最低本刑卻不可謂不重。為達
    懲儆被告，並可達防衛社會之目的者，自非不可依客觀之犯
    行與主觀之惡性二者加以考量其情狀，是否有可憫恕之處，
    適用刑法第59條之規定酌量減輕其刑，期使個案裁判之量刑
    ，能斟酌至當，符合比例原則。查被告僅有施用愷他命惡習
    ，原無販賣毒品之情事，此次僅因具指導情誼之少年裴○宏
    之好奇央求，礙於情面而一時貪慾失慮，萌生販賣圖利意念
    ，乃購買愷他命轉賣予裴○宏，販賣次數僅1 次、1 人，販
    賣圖得之利益僅500 元，衡其情節係屬偶發犯罪，較諸長期
    以販毒營生之集團或交易價量鉅大之大盤毒梟而言，顯屬較
    零星之買賣，對社會治安之危害尚非至為鉅大，倘科處法定
    最低刑之5 年有期徒刑，仍屬情輕法重，衡其犯罪情狀在客
    觀上顯非不可憫恕，縱量處法定最低刑度之刑，仍嫌過重，
    爰依刑法第59條之規定酌量減輕其刑。
五、原審認被告罪證明確，予以論科，固非無見；惟查：(1)原審
    認被告係犯販賣第三級毒品罪，惟於事實欄、理由欄均未敘
    明被告有何販賣毒品營利之意圖，尚有未洽。(2)被告犯罪情
    狀尚可憫恕，原審未依刑法第59條規定酌減其刑，致量刑過
    重，亦有未洽。被告上訴意旨空研否認犯罪，指摘原判決不
    當，雖無理由，惟原判決既有上開可議之處，仍屬無可維持
    ，本院自應將原判決予以撤銷改判。審酌被告正值青年，卻
    沾染吸毒惡習，於受少年裴○宏央求調貨時，竟未予以拒絕
    ，反一時貪慾失慮，即罔顧毒品流通對於社會所造成之危害
    ，仍購入愷他命轉賣少年裴○宏圖利，戕害該少年身心健康
    ，實屬不該，犯後尚無悔悟之具體言行，惟其尚無犯罪前科
    ，有臺灣高等法院被告前案紀錄表可按，犯後坦承交付愷他
    命1 包予裴○宏之部分事實，販賣毒品之數量尚少，所得不
    多及其犯罪之動機、目的等一切情狀，量處如主文第2 項所
    示之刑。至檢察官於原審審理時雖具體求處有期徒刑8 年，
    然本院衡酌上情，認量處上開刑度，已足懲戒被告之犯行，
    是認檢察官求處刑期尚屬過重，附此敘明。又被告販賣第三
    級毒品所得1,000 元，雖未扣案，仍應依毒品危害防制條例
    第19條第1 項規定，宣告沒收，如全部或一部不能沒收時，
    以其財產抵償。
據上論斷，應依刑事訴訟法第369 條第1 項前段、第364 條、第
299 條第1 項前段，毒品危害防制條例第4 條第3 項、第19條第
1 項前段，刑法第11條前段、第59條，判決如主文。
本案經檢察官許月雲到庭執行職務。
中    華    民    國   100    年    12    月    28    日
                  刑事第十庭    審判長法  官  陳中和
                                      法  官  邱永貴
                                      法  官  林水城
以上正本證明與原本無異。
如不服本判決應於收受本判決後10日內向本院提出上訴書狀，其
未敘述上訴理由者，並得於提起上訴後10日內向本院補提理由書
狀（均須按他造當事人之人數附繕本）「切勿逕送上級法院」。
中    華    民    國   100    年    12    月    28    日
                                      書記官  蔡佳君
附錄本件判決論罪科刑法條：
毒品危害防制條例第4 條第3 項
製造、運輸、販賣第三級毒品者，處5 年以上有期徒刑，得併科
新臺幣7 百萬元以下罰金。